ACORDAO-COMPLETO-2503143

ACÓRDÃO 12077/2021 ATA 31/2021 - PRIMEIRA CÂMARA

VISTOS, relatados e discutidos estes autos de tomada de contas especial, agora em fase de embargos de declaração opostos ao Acórdão 6568/2021-TCU-Primeira Câmara.
ACORDAM os Ministros do Tribunal de Contas da União, reunidos em Sessão da 1ª Câmara, diante das razões expostas pelo Relator, e com fundamento no art. 34 da Lei 8.443/1992, em:
9.1. conhecer dos presentes embargos de declaração e, no mérito, rejeitá-los;
9.2. dar ciência desta deliberação ao embargante.

Embargos de declaração opostos a acórdão que julgou irregulares, com débito e multa, as contas de responsável pela execução de convênio.

Primeira Câmara

Associação de Defesa do Meio Ambiente de Reimer (06.303.088/0001-05).

3. Embargante: Eduardo Flávio Zardo (XXX.856.009-XX).

13.1. Ministros presentes: Walton Alencar Rodrigues (Presidente), Vital do Rêgo (Relator) e Jorge Oliveira.
13.2. Ministro-Substituto convocado: Augusto Sherman Cavalcanti.
13.3. Ministro-Substituto presente: Weder de Oliveira.

VITAL DO RÊGO

Trata-se de embargos de declaração apresentados por Eduardo Flávio Zardo, ex-presidente da Associação de Defesa do Meio Ambiente de Reimer, em oposição ao Acórdão 6568/2021-TCU-Primeira Câmara, por meio do qual o ora embargante teve suas contas julgadas irregulares, com condenação ao pagamento de débito (em solidariedade com outros responsáveis) e multa, em face da ocorrência de despesas não comprovadas ou indevidas, verificadas na prestação de contas do Convênio 2892/2006 (Siafi 582947) , celebrado entre a referida entidade e a Fundação Nacional de Saúde (Funasa) com o objetivo de "Desenvolver Ações de Prevenção de Doenças, Promoção e Recuperação de Saúde dos Povos Indígenas no estado do Paraná (...) ".
2.	Seguem os itens principais da deliberação objeto dos presentes embargos:
9.1. julgar irregulares as contas dos responsáveis Associação de Defesa do Meio Ambiente de Reimer (06.303.088/0001-05) , Eduardo Flávio Zardo (XXX.856.009-XX) e Vitor Jorge Woytuski Brasil (XXX.495.209-XX) , com fundamento nos arts. 1º, inciso I, e 16, inciso III, alíneas "b" e "c", da Lei 8.443/1992, c/c com os arts. 1º, inciso I, e 209, incisos II e III, do RI/TCU;
9.2. condenar os responsáveis, com fundamento no art. 19, caput, da Lei 8.443/1992, a pagar, solidariamente, os valores relacionados a seguir, atualizados monetariamente e acrescidos dos juros de mora, calculados a partir das respectivas datas até o dia do efetivo pagamento, e fixando-lhes o prazo de 15 (quinze) dias, contados da ciência, nos termos do art. 214, inciso III, alínea "a", do Regimento Interno do TCU, para que comprovem perante este Tribunal o recolhimento do montante aos cofres da Fundação Nacional de Saúde (Funasa) :
9.2.1. débitos de responsabilidade solidária da Associação de Defesa do Meio Ambiente de Reimer (06.303.088/0001-05) e de Eduardo Flávio Zardo (XXX.856.009-XX) :
	Valores originais (R$) 
	Datas das ocorrências

	164,21
	7/4/2009

	50.701,37
	25/5/2009

	20.126,67
	25/5/2009

	29.606,67
	25/5/2009

	5.545,83
	25/5/2009

	20.227,78
	25/5/2009

9.2.2. débitos de responsabilidade solidária da Associação de Defesa do Meio Ambiente de Reimer (06.303.088/0001-05) e de Vitor Jorge Woytuski Brasil (XXX.495.209-XX) :
	Valores originais (R$) 
	Datas das ocorrências

	203.675,91
	25/5/2009

	84.276,97
	25/5/2009

	32.118,42
	25/5/2009

	82.130,68
	25/5/2009

	1.071,49
	25/5/2009

9.2.3. débito de responsabilidade solidária da Associação de Defesa do Meio Ambiente de Reimer (06.303.088/0001-05) , de Vitor Jorge Woytuski Brasil (XXX.495.209-XX) e de Eduardo Flávio Zardo (XXX.856.009-XX) :
	Valor original (R$) 
	Data da ocorrência

	148.335,00
	25/5/2009

9.3. aplicar aos responsáveis, individualmente, a multa prevista no art. 57 da Lei 8.443/1992, nos valores a seguir indicados, fixando-lhes o prazo de 15 (quinze) dias da notificação, nos termos do art. 214, inciso III, alínea "a", do Regimento Interno do TCU, para que comprovem perante este Tribunal o recolhimento da respectiva quantia aos cofres do Tesouro Nacional, a qual deverá ser atualizada monetariamente a partir da data do presente acórdão, se paga após o vencimento:
	Responsável
	Multa (R$) 

	Associação de Defesa do Meio Ambiente de Reimer (06.303.088/0001-05) 
	130.000,00

	Vitor Jorge Woytuski Brasil (XXX.495.209-XX) 
	105.000,00

	Eduardo Flávio Zardo (XXX.856.009-XX) 
	52.000,00

3.	Segundo o embargante, o voto que fundamenta o Acórdão 6568/2021-TCU-Primeira Câmara, em relação à defesa produzida por outro responsável, "dá acolhimento parcial à alegação (...) quanto à incidência da prescrição da pretensão punitiva". Contudo, "reside contradição no acórdão que prevê o afastamento das sanções pela prescrição, mas, no dispositivo, aplica a hipótese de incidência de multa".
4.	Ademais, sustenta que no julgado teria havido "omissão, pois não debate o decurso de cinco anos da pretensão punitiva e/ou suas hipóteses de interrupção, nos termos da Lei 9.873/1999".
5.	Por fim, o embargante pede a "correção da contradição entre o reconhecimento da prescrição de impor sanções e a aplicação de multa prevista no art. 57 [da] Lei nº 8.443", bem como a "delimitação da tese de prescrição quinquenal, com fundamento na Lei nº 9.873/1999 e na tese firmada pelo MS 35294/STF, aplicando-se a matéria onde cabível."
	É o relatório.

João Guilherme Duda (OAB/PR 42.473), Gabriel Cordeiro de Sales (OAB/PR 86.618) e Romulo Quenehen (OAB/PR 75.113).

Não atuou.

TOMADA DE CONTAS ESPECIAL. CONVÊNIO. SAÚDE INDÍGENA. DESPESAS NÃO COMPROVADAS, INDEVIDAS OU NÃO PREVISTAS NO PLANO DE TRABALHO. CITAÇÃO. REJEIÇÃO DA DEFESA APRESENTADA POR UM RESPONSÁVEL. REVELIA DOS DEMAIS. CONTAS IRREGULARES. DÉBITO. MULTAS. EMBARGOS DE DECLARAÇÃO. INOCORRÊNCIA DAS FALHAS INDICADAS. CONHECIMENTO. REJEIÇÃO.

TOMADA DE CONTAS ESPECIAL (TCE)

não atuou.

Originalmente, o presente processo se refere à tomada de contas especial instaurada pela Fundação Nacional de Saúde (Funasa) devido a irregularidades verificadas na execução financeira do Convênio 2892/2006 (Siafi 582947) , firmado com a Associação de Defesa do Meio Ambiente de Reimer com o objetivo de "Desenvolver Ações de Prevenção de Doenças, Promoção e Recuperação de Saúde dos Povos Indígenas no estado do Paraná (...) ", envolvendo R$ 10.378.450,40 em recursos federais.
2.	Basicamente, foi constatada a realização de despesas não permitidas pelas regras do convênio e o respectivo plano de trabalho, bem como a indicação, na prestação de contas, de pagamentos desprovidos de documentação comprobatória.
3.	Ao final, no julgamento feito pelo Acórdão 6568/2021-TCU-Primeira Câmara, restou apurado um débito de R$ 677.981,00, em valores nominais, cuja responsabilidade recaiu sobre a aludida Associação e, proporcionalmente, aos seus ex-presidentes Eduardo Flávio Zardo e Vitor Jorge Woytuski Brasil, tendo todos sido também multados.
4.	Nesta nova fase, o responsável Eduardo Flávio Zardo, que não havia apresentado defesa anteriormente, assumindo a condição de revel, opõe embargos de declaração à deliberação condenatória, tendo cumprido os requisitos de admissibilidade para tanto.
5.	Em síntese, o embargante aponta a existência de "contradição" no julgamento, visto que lhe foi aplicada multa, embora admitida a ocorrência da prescrição da pretensão punitiva, além de "omissão", por não ter havido discussão sobre a incidência das normas prescricionais previstas na Lei 9.873/1999 na imposição da sanção, em desrespeito a decisão do Supremo Tribunal Federal.
6.	De pronto, observo que o embargante está equivocado quando diz que, na fundamentação do Acórdão 6568/2021-TCU-Primeira Câmara, houve "o afastamento das sanções pela prescrição". Ao contrário, nos parágrafos 15 e 16 do voto lá proferido, consta que "não procedem as preliminares arguidas pelo responsável Vitor Jorge Woytuski Brasil", pois "sua citação pelo TCU foi determinada também antes de dez anos, em 26/4/2019 (peça 61) , impedindo a sobrevinda da prescrição da pretensão punitiva, na forma do Acórdão 1441/2016-TCU-Plenário."
7.	Apenas a título de histórico processual, foi mencionado, no voto, que uma instrução intermediária da Secex/TCE havia cogitado a prescrição para uma parte das irregularidades, hipótese que foi repelida pelo Ministério Público junto ao TCU e, posteriormente, abandonada pela própria unidade técnica, na sua última proposta de julgamento. 
8.	Por isso que, no parágrafo 37 do voto, escrevi que "também acolho, no resto, as análises efetuadas, inclusive quanto à viabilidade de cominação de multas aos responsáveis, por não se ter operado a prescrição, na forma do Acórdão 1441/2016-TCU-Plenário."
9.	No que tange ao uso, ou mero debate, da Lei 9.873/1999 para aferição da prescrição da pretensão punitiva nos processos do TCU, não há, pelo menos por ora, nenhum mandamento que o exija, de modo a impedir que os critérios definidos pelo Acórdão 1441/2016-TCU-Plenário sejam aplicados.
10.	Convém ressaltar que a decisão do STF reportada pelo embargante decorre de mandado de segurança (MS 35294/DF) , portanto válida somente para o seu impetrante, sem força vinculante geral, e, ademais, trata de ressarcimento de débito, e não de punição.
11.	A propósito, recorro ao Acórdão 6590/2021-TCU-Primeira Câmara, da relatoria do Ministro-Substituto Augusto Sherman Cavalcanti, que contém o seguinte esclarecimento:
"Em relação à aplicação do prazo da Lei 9.873/1999 para exercício da pretensão punitiva, vale dizer que o tema não é novo no âmbito desta Corte, embora possa ter assumido novos contornos a partir de deliberações recentes do STF. Inobstante, vale lembrar que o Acórdão 1441/2016-TCU-Plenário resolveu incidente de uniformização de jurisprudência, no sentido de se aplicarem os dispositivos previstos no Código Civil, em especial no seu art. 205, que estabelece prazo decenal, dada a inexistência de regra específica. Dito isso, considerando-se o parâmetro jurisprudencial pacificado nesta Casa, no qual já se discutiu a aplicabilidade da Lei 9.873/1999 ao caso, sem pretender-me me alongar no tema, os precedentes mencionados a este respeito aplicam-se, como se sabe, a casos isolados, não possuindo eficácia erga omnes, não havendo reparos a serem feitos na decisão vergastada."
12.	Enfim, os presentes embargos de declaração, embora conhecidos, devem ser rejeitados no mérito, ante a ausência das falhas suscitadas.
	Diante do exposto, voto para que o Tribunal adote o acórdão que submeto a este Colegiado.
TCU, Sala das Sessões, em 31 de agosto de 2021.
Ministro VITAL DO RÊGO 
Relator